臺灣高等法院臺中分院刑事判決　　 100年度交上訴字第1691號
上　訴　人　巫家榮
即　被　告
上列上訴人即被告因肇事逃逸罪案件，不服臺灣臺中地方法院
100年度交訴字第123號中華民國100年7月4日第一審判決（起訴
案號：臺灣臺中地方法院檢察署100年度偵字第4705號），提起
上訴，本院判決如下：
    主    文
上訴駁回。
    犯罪事實
一、巫家榮前於民國92年間因公共危險案件，經臺灣臺中地方法
    院以95年度交易緝字第24號判處有期徒刑4月確定，於95年
    12月5日易科罰金執行完畢。詎其不知警惕，於99年12月22
    日11時27分許，將其所有車牌號碼5429-ND號自用小客車，
    自臺中市○區○○○路1段58號前之路邊停車格駛出，本應
    注意汽車行車、起駕前應顯示方向燈，注意前後左右有無車
    輛行人，並應讓行進中之車輛行人優先通行，而依當時天候
    晴，光線為日間自然光線，路面鋪設柏油，且乾燥、無缺陷
    、無障礙物等情形，視線、路況尚屬良好，巫家榮本人亦意
    識清楚，所駕車輛機件復屬正常，並無不能注意之情事，竟
    疏未注意，貿然自上開停車格左向駛出至機車專用道處，欲
    往民權路方向行駛，適有同向劉佳盈所騎乘車牌號碼FU5-59
    5號普通重型機車行經該處，巫家榮所駕車輛左前側車身因
    而與劉佳盈所駕機車右側發生擦撞，致劉佳盈當場人車倒地
    ，並受有肘挫傷、肘、前臂及腕磨損或擦傷、膝、小腿、踝
    及足磨損或擦傷等傷害（過失傷害部分未據告訴）。巫家榮
    肇事後，聽見有人跌落聲，即下車查看自己車輛未有明顯受
    損，竟未查看劉佳盈傷勢並採取救護或其他必要措施，亦未
    向警察機關報告，或留下其個人聯絡資料予劉佳盈，旋基於
    逃逸之犯意，逕自駕駛上開車輛逃離現場；嗣經附近民眾記
    下車號，並報警處理，因而循線查獲。
二、案經臺中市政府警察局第一分局報告臺灣臺中地方法院檢察
    署檢察官偵查起訴。
    理    由
壹、證據能力之說明：
一、依刑事訴訟法第159條之4規定，可作為證據之文書有：「一
    除顯有不可信之情況外，公務員職務上製作之紀錄文書、證
    明文書。二除顯有不可信之情況外，從事業務之人於業務上
    或通常業務過程所須製作之紀錄文書、證明文書。三除前二
    款之情形外，其他於可信之特別情況下所製作之文書。」卷
    附之道路交通事故現場圖、道路交通事故調查報告表(一)(二)，
    係員警到場處理本案交通事故所製作之紀錄文書，並無顯不
    可信之情況，依刑事訴訟法第159條之4第1款規定，應具有
    證據能力。卷附之澄清綜合醫院診斷證明書，係醫師執行醫
    療業務時，於診療過程中，依據醫師法之規定，製作病歷，
    該病歷即屬醫師執行業務時，業務上所製作之紀錄文書，而
    診斷證明書係依病歷所轉錄之證明文書，自仍屬刑事訴訟法
    第159條之4第2款之證明文書，復無任何事證顯示該診斷證
    明書存有詐偽或虛飾之情事，核無顯不可信之情況，應具有
    證據能力。
二、刑事訴訟法第159條之5規定：「被告以外之人於審判外之陳
    述，雖不符前4條之規定，而經當事人於審判程序同意作為
    證據，法院審酌該言詞陳述或書面陳述作成時之情況，認為
    適當者，亦得為證據。當事人、代理人或辯護人於法院調查
    證據時，知有第159條第1項不得為證據之情形，而未於言詞
    辯論終結前聲明異議者，視為有前項之同意。」立法意旨在
    於傳聞證據未經當事人之反對詰問予以核實，原則上先予排
    除。惟若當事人已放棄反對詰問權，於審判程序中表明同意
    該等傳聞證據可作為證據，或於言詞辯論終結前未聲明異議
    ，基於尊重當事人對傳聞證據之處分權，及證據資料愈豐富
    ，愈有助於真實發見之理念，且強化言詞辯論主義，使訴訟
    程序得以順暢進行，上開傳聞證據亦均具有證據能力。查本
    案以下所引用上訴人即被告巫家榮（下稱被告）以外之人於
    審判外所為言詞或書面陳述之供述證據，經本院於準備程序
    時詢問檢察官、被告關於證據能力之意見，檢察官、被告對
    該等證據之證據能力均不爭執，且迄本院言詞辯論終結前，
    檢察官、被告就該等證據之證據能力皆未聲明異議，本院審
    酌該等證據作成時之情況，並無違法取證或其他瑕疵，認為
    均適於作為本案認定事實之依據，依刑事訴訟法第159條之5
    規定，該等供述證據皆有證據能力。
三、刑事訴訟法第159條至第159條之5有關傳聞法則之規定，乃
    對於被告以外之人於審判外之言詞或書面陳述之供述證據所
    為規範，至非供述證據之物證，或以科學、機械之方式，對
    於當時狀況所為忠實且正確之記錄，性質上並非供述證據，
    均應無傳聞法則規定之適用，如該非供述證據非出於違法取
    得，並已依法踐行調查程序，即不能謂其無證據能力。卷附
    之交通事故照片，係依機器之功能，攝錄實物形貌而形成之
    圖像，並非人類意思表達之言詞或書面陳述，不含供述要素
    ，當不在刑事訴訟法第159條第1項規定「被告以外之人於審
    判外之言詞或書面陳述」之範圍內，性質上應屬於非供述證
    據，無傳聞法則之適用；該等照片並非違背法定程序而取得
    ，與本案待證事實具有自然之關連性，復經本院依法踐行調
    查程序，自均有證據能力。
貳、認定犯罪事實所憑之證據及理由：
一、訊據被告固坦承確有於前揭時、地，駕駛車牌號碼5429-ND
    號自用小客車，自上開停車格左向駛出欲往民權路方向行駛
    等情，惟矢口否認有何肇事逃逸犯行，辯稱：伊自上開停車
    格駛出時，先打方向燈，確定後面沒車才駛出，一開出來的
    時候，聽到有人跌倒的聲音，伊就下車查看，發現被害人跌
    在伊車輛左手邊車前的位置，伊下車去查看，並詢問被害人
    有無怎麼樣，被害人沒有回答，伊轉而再去看伊的車子也沒
    有受損，伊以為是被害人自己跌倒，而非發生擦撞，才駕車
    離去的，伊無肇事逃逸之犯意及行為云云。
二、經查：
  (一)證人即被害人劉佳盈於原審審理時具結證稱：「（99年12月
    22日中午11時多，你有無騎乘機車與人發生擦撞？）有。」
    、「（當時有無受傷？）有。」、「（能否詳述當時擦撞情
    形？）對方好像在路邊停車，突然轉出來，就把我撞倒了，
    我當時來不及煞車。」、「（你當時騎乘的車道為何？）機
    車專用道。」、「（你當時的車速為何？）約40，當時沒有
    車流量。」、「（你大概在多遠看到被告從停車格出來？）
    我是到了才知道，對方要從停車格開出來。」、「（你當時
    有無記得你的機車大約擦撞對方的車子何處？）我知道我是
    被擦撞機車右邊前車輪部分，擦撞到對方左前車頭。」、「
    （你當時擦撞的聲音是否很大聲？跌倒聲音為何？）擦撞到
    ，然後跌倒，旁邊的路人都有出來看。」、「（你當時有無
    注意被告開車有無打方向燈？）沒有。他已經轉出來，我根
    本沒有看到。」、「（你是否可以確認是自己騎車滑倒，還
    是被擦撞滑倒？）確實是對方把我撞倒的。」、「（當時擦
    撞時，你的位置在被告車子何處？）在駕駛座旁邊。」、「
    （你當時跌坐的時候，撞擊到地上何處，有無流血？）我是
    直接跌坐在地上，當時我右肩及右腳都有受傷，膝蓋也有磨
    破，當時從外觀上可以看到有血跡。」、「（你跌倒之後，
    被告有無下車來看你？）他有下車，但是沒有多久就開走了
    。」、「（被告下車有無開口詢問你或跟你打招呼？）都沒
    有，也沒有走近我身體旁邊。」、「（依你滑倒的當時聲音
    ，被告會不會聽不到？）我認為應該聽得到，因為我們擦撞
    距離很近。」、「（依據卷附之現場圖照片，你的車子刮痕
    都是在右邊，是否可以確認你是向左還是向右傾倒？）應該
    是向右傾倒，因為我的傷口也是在右邊。」、「（你的撞擊
    力道？）蠻大力，因為被告撞到我的時候，我以為他會停下
    來，但是沒有，他還是繼續往前開。」、「（你跌坐的地點
    ，距離被告車子位置大約多遠？）大概7、8公尺左右。」、
    「（你跌倒的時候，擦撞的第一時間，你的機車是否就往左
    前方滑出去？）是。」、「（你有無看到被告在巡視自己的
    車子？）我沒看到，他就在下來遠遠看我一下，沒有走過來
    。」（見原審卷第43至46頁）且被害人劉佳盈機車右前車燈
    及車殼破掉、右側車身有擦痕等情，有交通事故現場照片可
    稽（見警卷第29、30、32、33頁）。而被告因此受有肘挫傷
    、肘、前臂及腕磨損或擦傷、膝、小腿、踝及足磨損或擦傷
    等傷害，則有澄清綜合醫院診斷證明書1紙可憑（見警卷第
    19頁）。又被告於警詢時供稱：伊於臺中港路1段58號前停
    車格起步，要駛入車道往民權路方向行駛，對方沿臺中港路
    ，由中正路方向往民權路方向行駛，劉佳盈走機車專用道，
    伊駛入車道後突然聽到有機車倒地聲，伊看見劉佳盈人車倒
    地，伊先把車停路邊，下車看伊車子並無明顯車損，伊以為
    是劉佳盈自己跌倒，所以沒有與任何人講話就離開了等語（
    見警卷第6頁）；於檢察官偵訊時供稱：當時伊開車要出停
    車格，往左轉出停車格時，伊有聽到劉佳盈騎機車跌倒的聲
    音，伊有下車查看，看到自己的車子沒有怎樣，伊並沒有跟
    劉佳盈交談，想說她可能自己跌倒，所以就離開了等語（見
    偵卷第15、16頁）。經核被告與被害人就於上揭時、地，被
    害人於被告車輛自停車格駛出後，即發生人車倒地之事故，
    事故後被告下車僅查看自己車輛，並未與被害人交談即逕自
    離去等情，所述互為一致，是此部分之事實應堪認定，被告
    於原審及本院審理時所辯：伊有下車去查看被害人，並詢問
    被害人有沒有怎麼樣云云，顯係事後卸責之詞，不足採信。
  (二)被告雖辯稱：當時伊的車子沒有受損，伊以為被害人是自己
    跌倒，而非發生擦撞，才駕車離去云云。然查被害人於上開
    時、地，確遭被告以上開方式擦撞並因此受傷等情，已如上
    述，且被告於原審準備程序時供稱：當時伊駛出停車格，一
    開出來的時候，就聽到有人跌倒的聲音，並且從車子裡面看
    到有位女生跌在伊車輛左手邊車前的位置等語，此情與被害
    人證稱其係於行經被告車子之左前車頭處遭擦撞，其被擦撞
    時以為被告會停下來，但被告仍然往前繼續開約7、8公尺左
    右等語，大致相符，亦與交通事故現場照片（編號6、7）所
    示刮地痕自機車專用道外緣斜向外車道一情相吻合；再者，
    證人即本件承辦員警林東錦於原審審理時證稱：「（你到現
    場時，被害人、肇事者是否都留在現場？）只有被害人在現
    場，119在現場包紮，肇事者沒有在現場。」、「（你到現
    場時，你如何處理？）先留被害人資料，拍照、繪圖、詢問
    附近有無目擊者。」、「（你後來如何得知肇事者資料？）
    有兩位派出所員警到現場，有路人拿1張小紙條給員警，上
    面有寫車號。」、「（你當場去現場處理時，有無看查被害
    人車損情形？）被害人的機車右側車身有擦傷及破裂。」、
    「（你到現場時，機車是停留原地方，還是你到現場時將機
    車扶正？）路人已經把機車扶到路旁，現場地上只有刮地痕
    。」、「（當天被告到警局製作筆錄時，是否開肇事的車輛
    過去？）是。」、「（你有無勘察被告那部車，是否有擦傷
    痕跡？）被告是到案之後，我比對被害人的右側手把，比對
    被告車頭引擎蓋上有擦痕。擦痕一小部分在引擎蓋上，一小
    部分在左側車身。」、「（你當時比對機車與自小客車時，
    這擦痕是新痕跡還是舊痕跡？如何得知？）是新痕跡，依我
    多年處理車禍事故經驗，且被告車上還留有機車塑膠的痕跡
    。」（見原審卷第48至50頁）復有證人林東錦當時比對上開
    車輛之交通事故照片可佐（見警卷第35、36頁）。且被告自
    警詢時起對上開痕跡即不爭執，於原審準備程序時亦供稱：
    對於事後警察比對伊車輛與被害人車輛有車損部分，伊無意
    見等語，足見被告所駕車輛之左前側車身確有與被害人所騎
    機車之右側相擦撞，再參以：1.被害人行經之該路段路面平
    整並無任何缺陷，被害人在當時情境下除非有突如其來之事
    故，否則實難想像其何以會有上開自機車專用道外往外車道
    之刮地痕；2.以當時被告車一開出停車格，旋即聽到有人跌
    倒在地聲，在時、空上與遭被告擦撞互為吻合；3.當日路面
    係乾燥狀態，並無降雨跡象，且該處天氣晴，路面鋪設柏油
    且視距良好，若非被告所駕駛之自用小客車有貿然駛出，使
    已行駛在旁之機車專用道內之被害人機車措手不及之情形，
    殊難想像何以被害人之機車竟會在正常車速下突然倒地，此
    外並有道路交通事故現場圖、道路交通事故調查報告表(一)(二)
    各1紙在卷可稽，益徵被告所駕車輛之左前側車身確有與被
    害人所騎機車之右側相擦撞。另依道路交通事故現場圖所示
    （見警卷第14頁）機車自機車專用道外緣算起刮地痕達4公
    尺，且被告猶知下車查看本身之車輛，顯然碰撞聲非小，又
    被害人因此受有如犯罪事實欄所示之傷害，則被告豈有不知
    之理。依此，在在顯示被害人上開證述可資採信，而可認定
    被害人確遭被告自上開停車格左向駛出所撞及，且被告知悉
    其有撞到被害人，復未查看被害人或留下聯繫方式即起意駕
    車逃離現場之事實。被告所辯：伊以為被害人是自己跌倒，
    而非發生擦撞，才駕車離去云云，顯與上開各項積極證據相
    違，無可憑信。
  (三)被害人劉佳盈於原審審理時證稱：就伊所知，伊機車是右邊
    前車輪與被告左前車頭相擦撞一語，雖與證人林東錦於原審
    審理時證述之情形未盡一致。惟由被害人自承被撞到當時，
    有受到驚嚇，確實有嚇呆等情（見原審卷第45頁反面），實
    難強求其清楚知悉正確之撞擊點，況被害人機車之右邊前車
    輪板亦確有受損，且被害人於受撞時尚有遭到擠壓，因而主
    觀上認其被撞之處為右邊前車輪板，核與本院依交通事故照
    片及證人林東錦之證言而認定被害人係其機車右側（含把手
    及煞車把手）與被告所駕車輛左前側車身相擦撞之事實，並
    無太大齟齬，自難以被害人受有驚嚇而未能精確之上開證述
    ，即認被告並未擦撞及被害人，是被害人此部分之證述不足
    為被告有利之認定，附此敘明。
  (四)綜上所述，被告所辯均不足採，本件事證明確，被告駕駛動
    力交通工具肇事，致人受傷而逃逸之犯行洵堪認定，應予依
    法論科。
、論罪科刑及駁回上訴之理由：
一、核被告所為，係犯刑法第185條之4之駕駛動力交通工具肇事
    致人受傷逃逸罪。查被告前於92年間因公共危險案件，經臺
    灣臺中地方法院以95年度交易緝字第24號判處有期徒刑4月
    確定，於95年12月5日易科罰金執行完畢，有臺灣高等法院
    被告前案紀錄表在卷可憑，其受有期徒刑之執行完畢後，5
    年內故意再犯本件有期徒刑以上之罪，為累犯，應依刑法第
    47條第1項規定加重其刑。
二、按道路交通管理處罰條例第86條第1項規定：「汽車駕駛人
    ，無駕駛執照駕車、酒醉駕車、……，因而致人受傷或死亡
    ，依法應負刑事責任者，加重其刑至2分之1。」依其文義觀
    察，係以無駕駛執照或酒醉之人駕駛汽車，因過失致人受傷
    或死亡，應負刑法第284條、第276條之過失傷害或過失致人
    於死罪責者，始有其適用甚明；至刑法第185條之4之肇事逃
    逸罪，則在處罰駕駛動力交通工具者，於肇事致人死傷後而
    逃逸之行為，尚不在得依前揭道路交通管理處罰條例第86條
    第1項之規定加重其刑之範圍（參照最高法院92年度臺非字
    第50號、第60號判決）。本件被告駕照業經吊銷而仍駕駛自
    用小客車，雖屬無照駕駛（見警卷第21頁臺中市警察局舉發
    違反道路交通管理事件通知單、第26頁證號查詢汽車駕駛人
    資料），然就其所犯刑法第185條之4之肇事逃逸罪，尚不得
    依道路交通管理處罰條例第86條第1項之規定加重其刑，併
    予指明。
三、原審以被告肇事逃逸犯行明確，適用刑事訴訟法第299條第1
    項前段，刑法第185條之4、第47條第1項等規定，審酌被告
    於肇事後，於100年2月17日即賠償被害人所受之損害（見偵
    卷第17頁臺中市西區調解委員會調解書)，但於見被害人倒
    地受傷時，未為必要救助而逃逸，幸被害人之傷勢不重，以
    及被告犯後雖否認有何肇事逃逸犯行，但對於事故發生之經
    過，尚能供承大部分之態度等一切情狀，量處有期徒刑7月
    ，並認檢察官對被告求處有期徒刑9月一節，尚嫌過重而無
    從准許。經核原判決之認事用法俱無不當，量刑亦屬妥適。
    被告上訴意旨仍執陳詞，未提出其他有利之證據及辯解，其
    上訴為無理由，應予駁回。
據上論斷，應依刑事訴訟法第368條，判決如主文。
本案經檢察官陳銘章到庭執行職務。
中    華    民    國   100    年    10    月    11    日
                  刑事第六庭  審判長法  官  李 文 雄
                                    法  官  蔡王金全
                                    法  官  黃 小 琴
以上正本證明與原本無異。
如不服本判決，應於收受送達後10日內向本院提出上訴書狀，其
未敘述上訴之理由者，並得於提起上訴後10日內向本院補提理由
書（均須按他造當事人之人數附繕本）「切勿逕送上級法院」。
                                    書記官  林 元 威
中    華    民    國   100    年    10    月    11    日